臺灣臺中地方法院民事判決
110年度訴字第2441號
原      告  張裕豐  
訴訟代理人  黃逸哲律師
複  代理人  李春輝律師
被      告  曾羅秀霞
            曾進財  


上二人共同
訴訟代理人  李平勳律師
複  代理人  李涵律師  
上列當事人間請求返還土地等事件，本院於民國111年10月12日
言詞辯論終結，判決如下：
    主      文
被告曾羅秀霞、曾進財應將坐落原告所有臺中市○○區○○段0000地
號土地上如附圖即臺中市太平地政事務所土地複丈成果圖所示紅
框部分面積6.03平方公尺之地上物拆除，並將前開土地騰空返還
予原告。
被告曾羅秀霞、曾進財應自民國111年10月4起至騰空返還前開土
地之日止，按月給付原告新臺幣壹佰肆拾貳元。
原告其餘之訴駁回。
訴訟費用由被告曾羅秀霞、曾進財負擔五分之三，原告負擔五分
之二。
本判決第一項，得假執行。但被告曾羅秀霞、曾進財如以新臺幣
貳拾肆萬壹仟貳佰元為原告預供擔保，得免為假執行。
本判決第二項所命各期給付已到期部分，得假執行。但被告曾羅
秀霞、曾進財如以每期新臺幣壹佰肆拾貳元為原告預供擔保，得
免為假執行。
原告其餘假執行之聲請駁回。
    事實及理由
一、按訴狀送達後，原告不得將原訴變更或追加他訴。但擴張或
    減縮應受判決事項之聲明者，不在此限，民事訴訟法第255
    條第1項第3款定有明文。查：本件原告原起訴聲明第2項：
    「被告二人應共同自本件起訴狀送達之翌日起至返還土地」
    之日止，按月給付原告新臺幣（下同）20,000元。」（見本
    院卷第13頁），嗣於民國111年10月12日本院言詞辯論期日
    當庭以言詞減縮聲明為「被告二人應自起訴狀繕本送達翌日
    起至返還土地之日止，按月給付原告1,667元。」（見本院
    卷第267頁），原告前開所為之變更，係減縮應受判決事項
    之聲明，既與前開規定相符，應予准許。
二、原告主張：
（一）緣原告為坐落臺中市○○區○○段0000地號土地之所有權人，
      詎被告曾羅秀霞、曾進財無占有權源，竟越界於系爭土地
      上搭建簡易廁所使用，原告曾口頭催請拆除，但被告曾羅
      秀霞、曾進財均不予理會，為維護原告權益，僅能訴請拆
      屋還地。另被告曾羅秀霞、曾進財無權占用系爭土地，依
      社會通常觀念獲有相當於租金之不當得利，而本件系爭土
      地緊鄰新福路，被告曾羅秀霞、曾進財占有情況係供居住
      使用，依其等利用之經濟價值及所受利益，及造成系爭土
      地無法完整使用等情，被告曾羅秀霞、曾進財所獲利益及
      侵害原告之所有權甚鉅，故請求以每月1,667元計算應返
      還之利益。
（二）原告爰依民法第767條第1項、第179條之規定，請求被告
      返還系爭土地及賠償相當於租金之不當得利。並聲明：⑴
      被告曾羅秀霞、曾進財應將坐落系爭土地上之簡易廁所（
      實際面積、範圍以地政機關測量結果為準）拆除及將拆除
      後之廢棄物清除，並將該土地返還予原告；⑵被告曾羅秀
      霞、曾進財應共同自本件起訴狀送達之翌日起至返還土地
      之日止，按月給付原告1,667元；⑶原告願供擔保，請准予
      宣告假執行。　　
三、被告曾羅秀霞、曾進財抗辯：
（一）被告曾進財就系爭土地（即重測前之番子路161-5地號）
      全部範圍有租賃關係存在：
　 1、系爭土地係分割自臺中市○○區○○段00地號土地，於108年1
      月30日以買賣為原因移轉登記為蕭予甄所有，再於109年9
      月15日以和解移轉登記為原告所有。系爭土地原為訴外人
      吳昌榮、吳昌福之祖父吳文慶所有，吳文慶於41年間出租
      予被告曾進財、曾羅秀霞之被繼承人曾阿來，成立不定期
      租賃，自41年起至89年間，租金為每年480台斤稻穀，後
      經吳昌榮、吳昌福聲請調整租金，經鈞院於92年5月2日判
      決重測前之番子路161-5地號土地（含系爭土地）自89年4
      月1日起調整每年租金為稻穀3989公斤，再經吳昌榮、吳
      昌福於95年間請求給付不足之租金，嗣後，系爭土地移轉
      登記為原告所有。
　 2、被告曾羅秀霞、曾進財先後於107年12月21日、108年1月2
      1日委託律師檢附105至107年度之租金（即順光碾米工廠
      經收磅單）以存證信函通知吳昌福、吳昌榮自行領取，經
      吳昌福於107年12月24日、108年1月29日以存證信函退回
      。又原告之前手蕭予甄於108年2月13日以烤漆鐵板將系爭
      土地完全圍隔，致被告曾羅秀霞、曾進財無法進出、使用
      ，被告曾羅秀霞、曾進財乃於108年2月18日以存證信函通
      知蕭予甄停止妨害行為，但烤漆鐵板始終未曾拆除，被告
      曾羅秀霞、曾進財因無法使用而拒絕繼續繳交租金，並同
      時以存證信函通知吳昌福表示兩造間租約仍有效存在之事
      實。
（二）依民法第425條第1項買賣不破租賃之規定，兩造間之租賃
      契約迄今均有效存在，被告曾羅秀霞、曾進財占有系爭土
      地即屬有權占有， 原告請求拆除廁所、返還土地即無理
      由。又被告曾羅秀霞、曾進財既係有權占有，即無不當得
      利可言，且原告請求按月給付2萬元之不當得利，不知其
      計算依據為何，原告此部分之請求亦無理由，再者，該廁
      所面積不大，位處土地內部並不臨路，利用價值不大，縱
      使有支付相當於租金之損害金必要，亦應以公告現值年息
      百分之1為計算基準。另系爭土地遭原告前手蕭予甄於108
      年2月13日以鐵皮圈圍後，被告曾羅秀霞、曾進財即無法
      使用，也就未再給付租金。並聲明：⑴原告之訴及假執行
      之聲請均駁回；⑵如受不利益之判決願供擔保免為假執行
      。
四、本院所為之判斷：
（一）坐落臺中市○○區○○段0000地號土地係原告所有，此有土地
      登記第一類謄本（見本院卷第19至21、41頁）、系爭土地
      現場照片（見本院卷第23頁）在卷為憑，且為兩造所不爭
      執之事實。而經本院會同兩造前往現場履勘及囑託臺中市
      太平地政事務所測量人員進行測量結果，系爭土地上如附
      圖所示紅框部分面積6.03平方公尺部分，係由被告曾羅秀
      霞、曾進財以鐵皮搭蓋廁所使用，此有本院勘驗筆錄（見
      本院卷第161至167頁）、臺中市太平地政事務所111年1月
      26日平地二字第1110000674號函檢送之土地複丈成果圖（
      見本院卷第171至173頁）、系爭土地現況照片（見本院卷
      第275至277頁）在卷為憑，被告曾羅秀霞、曾進財對此亦
      不爭執，則原告主張被告曾羅秀霞、曾進財在系爭土地上
      如附圖所示紅框部分，搭蓋廁所占有使用之事實，即堪信
      為真正。
（二）按所有人對於無權占有或侵奪其所有物者，得請求返還之
      ；對於妨害其所有權者，得請求除去之，民法第767條第1
      項、第821條分別定有明文。再按以無權占有為原因，請
      求返還所有物之訴，被告對原告就其物有所有權存在之事
      實無爭執，而僅以非無權占有為抗辯者，原告於被告無權
      占有之事實，無舉證責任。被告應就其取得占有，係有正
      當權源之事實證明之。如不能證明，則應認原告之請求為
      有理由。本件原告主張被告曾羅秀霞、曾進財無正當權源
      占有系爭土地如附圖所示紅框部分，爰依民法第767條第1
      項之規定，請求被告曾羅秀霞、曾進財拆除地上物並將占
      有之土地返還予原告；而被告曾羅秀霞、曾進財既不否認
      其等所有之地上物占用系爭土地之事實，則被告曾羅秀霞
      、曾進財就其等占有系爭土地，有得以對抗原告之正當權
      源乙節，自應負舉證之責。
（三）次按民法第425條第1項規定，出租人於租賃物交付後，承
      租人占有中，縱將其所有權讓與第三人，其租賃契約對於
      受讓人仍繼續存在，此項「所有權讓與不破租賃原則」之
      適用，必以該租賃物讓與之時，已存在有效之租賃契約，
      並經承租人占有中為前提（最高法院97年度台上字第508
      號民事判決意旨參照）。本件被告曾羅秀霞、曾進財雖主
      張其就系爭土地與原告之前前手吳榮福間有不定期租賃關
      係存在而屬有權占有等語，然查：
　 1、重測前之臺中縣○○市○○段00000地號土地（整編後為臺中
      市○○區○○段00○00○0000○0000○00地號土地），原係訴外人
      吳昌福、吳昌榮之祖父吳文慶所有，於41年間出租予被告
      曾羅秀霞、曾進財之先祖曾阿來，成立不定期租賃關係，
      約定租金為每年480台斤稻穀，自89年4月1日起經判決調
      整為每年3989公斤（即6648.33台斤）稻穀，吳文慶過世
      後由吳昌福、吳昌榮之父吳其南繼承，吳其南於72年2月2
      7日過世後再由吳昌福、吳昌榮共同繼承，曾阿來部分則
      由被告曾羅秀霞、曾進財等人繼承，此有本院89年度重訴
      字第333號民事判決（見本院卷第77至83頁）、本院96年
      度簡上字第77號民事判決（見本院卷第85至90頁）在卷可
      稽。
　 2、臺中市○○區○○段0000地號系爭土地係於107年12月14日經
      判決分割由訴外人吳昌福單獨取得，吳昌福又於108年1月
      30日以買賣為原因移轉登記予蕭予甄，蕭予甄再於109年9
      月15日以和解移轉為原因移轉登記予原告取得，此有臺中
      市太平地政事務所111年4月26日平地資字第1110002775號
      函檢送之土地登記公務用謄本（見本院卷第205至220頁）
      、臺中市地籍異動索引（見本院卷第253頁）在卷可稽。
　 3、被告曾羅秀霞、曾進財雖於107年12月21日、108年1月21
      日以存證信函通知吳昌福、吳昌榮自行至順光碾米工廠提
      領105年度至107年度之稻穀租金，此有存證信函（見本院
      卷第91至95、99至103、111至117頁）、順光碾米工廠107
      年12月19日經收濕穀乾穀磅單（見本院卷第97、105頁）
      在卷為憑，惟吳昌福於107年12月24日即以存證信函向被
      告曾羅秀霞、曾進財表示，就其單獨所有之系爭土地及共
      有之同段73地號土地，自103年3月5日以後即未收到被告
      曾羅秀霞、曾進財等人繳納之稻穀租金，顯見其等已有終
      止該不定期租約之意思，吳昌福除同意合意終止外，並以
      該存證信函為解除租約之意思表示，並退回曾羅秀霞、曾
      進財所寄送之前開順光碾米廠經收濕穀乾股磅單，此有存
      證信函（見本院卷第107、119至121頁）、吳昌福於103年
      3月5日出具之領款收據及支票資訊（見本院卷第145、147
      頁）在卷可稽。
　 4、由此可知，被告曾羅秀霞、曾進財與吳昌福間就系爭土地
      之不定期租賃關係，業經吳昌福以兩造合意終止及為解除
      租約之意思表示而不存在，則吳昌福嗣後將系爭土地轉售
      予蕭予甄，再由蕭予甄移轉登記予原告，自無民法第425
      條第1項買賣不破租賃原則之適用，故被告曾羅秀霞、曾
      進財抗辯就系爭土地有不定期租賃關係存在而屬有權占有
      云云，即屬無據，要難採信。是以，被告曾羅秀霞、曾進
      財既無法舉證證明其有得以占用原告所有系爭土地之合法
      權源，則原告基於民法第767條第1項前段及中段之規定，
      請求被告曾羅秀霞、曾進財應將系爭土地上如附圖紅框B
      所示之地上物移除，並將前開土地返還原告，即屬於法有
      據，應予准許。
（四）另按無法律上之原因而受利益，致他人受損害者，應返還
      其利益，但依其利益之性質或其他情形不能返還者，應償
      還其價額，民法第179條前段、第181條但書分別定有明文
      。而無權占有他人土地，可能獲得相當於租金之利益，為
      社會通常之觀念（最高法院61年台上字第1695號判例參照
      ）。又城市地方房屋之租金，以不超過土地及其建築物申
      報總價額年息百分之十為限，而此項規定於租用基地建築
      房屋者亦得準用，土地法第97條第1項、第105條分別定有
      明文。再所謂土地價額係指法定地價而言；土地所有人依
      土地法所「申報之地價」為法定地價，除非土地所有權人
      未於公告期間申報地價者，才以「公告地價」（並非公告
      土地現值）百分之八十為其申報地價，土地法第148條、
      土地法施行法第25條、平均地權條例第16條前段亦有明文
      。而土地法第97條關於房屋及基地計收租金之規定，於損
      害賠償事件雖非當然一體適用，然亦未嘗不可據為計算賠
      償之標準（最高法院49年度台上字第1230號判例參照）。
      查：
   1、系爭土地如附圖紅框所示部分為被告曾羅秀霞、曾進財無
      權占用之事實，業如前述，則被告曾羅秀霞、曾進財因無
      權占用系爭土地而受有利益，並致原告受有損害，原告自
      得對被告曾羅秀霞、曾進財請求返還相當於租金之利益。
　 2、系爭土地係屬臺中市太平地區都市計畫細部計畫「住宅區
      」，此有臺中市政府地政局111年4月26日中市地編字第11
      10017665號函（見本院卷第203頁）、臺中市政府都市發
      展局111年4月27日中市都測字第1110090740號函（見本院
      卷第221頁）在卷為憑。又系爭土地位於臺中市太平區新
      福路邊，路面寬度達25米，附近住宅、商店街林立，生活
      機能相當便利，商業活動亦屬繁盛（見本院卷第237頁）
      。本院審酌上情及被告曾羅秀霞、曾進財所有地上物利用
      系爭土地之經濟價值及所受利益，並衡酌系爭土地111年1
      月當期申報地價為每平方公尺3,520元，與111年1月公告
      土地現值為每平方公尺40,100元差距不小，此有土地登記
      公務用謄本（見本院卷第215頁）在卷可稽，認被告曾羅
      秀霞、曾進財所受相當於租金之利益，應按系爭土地申報
      地價年息百分之8計算為適當。
   3、從而，原告依不當得利之法律關係，請求被告曾羅秀霞、
      曾進財自起訴狀繕本送達之翌日即110年10月4日（以最後
      送達被告曾羅秀霞之時間為準，見本院卷第55頁）起至返
      還土地之日止，按占用範圍以系爭土地申報總價年息百分
      之8計算相當於租金之不當得利為每月142元（計算式：占
      用面積6.03㎡×申報地價3,520元/㎡×申報地價年息8％÷12個
      月＝141.504元，元以下4捨5入），即屬正當，應予准許；
      原告逾此範圍之請求，為無理由，應予駁回。
　 4、至於，被告曾羅秀霞、曾進財抗辯系爭土地於出售予原告
      之前手蕭予甄後，即經蕭予甄以鐵皮圍籬圈圍致無法使用
      等情，並據提出現況照片（見本院卷第123至131頁）、存
      證信函（見本院卷第133至137、139至143頁）為證。然依
      原告所提出之現場照片（見本院卷第275至277頁）可知，
      該廁所之周圍，雖經鐵皮圍籬圈圍，然該廁所與被告曾羅
      秀霞所居住之建物間有通道可供出入，且該廁所之大門可
      以自由開啟，故系爭土地如附圖所示紅框部分之廁所，並
      無被告曾羅秀霞、曾進財所稱因遭鐵皮圍籬圈圍而無法占
      有使用之情。是以，被告曾羅秀霞、曾進財就此所辯，要
      屬無據。
（六）綜上所述，原告爰依民法第767條第1項前段及中段、第17
      9條之規定，請求：⑴被告曾羅秀霞、曾進財應將系爭土地
      上如附圖所示紅框部分面積6.03平方公尺之地上物拆除，
      並將前開土地騰空返還予原告；⑵被告曾羅秀霞、曾進財
      應自起訴狀繕本送達之翌日即111年10月4日起至騰空返還
      前開土地之日止，按月給付原告142元；為有理由，應予
      准許。原告逾此範圍之請求，為無理由，應予駁回。
五、本判決主文第1、2項所命給付之金額未逾50萬元，依民事訴
    訟法第389條第1項第5款之規定，應由本院依職權宣告假執
    行，無待原告之聲請，故原告所為聲請供擔保為假執行之宣
    告，無非促使法院職權之發定而已，本院自無庸就其聲請為
    准駁之裁判。而被告曾羅秀霞、曾進財陳明願供擔保，本院
    經核並無不合，爰依民事訴訟法第392條第2項之規定，分別
    酌定相當擔保金額准許之。至於，原告其餘之訴既經駁回，
    其假執行之聲請亦失所附麗，應併予駁回。
六、本件事證已臻明確，兩造其餘之攻擊防禦方法及舉證，既與
    判決結果不生影響，爰不予逐一論述，附此敘明。
七、訴訟費用負擔依據：民事訴訟法第79條、第85條第1項前段
    。　　
中　　華　　民　　國　　111 　年　　11　　月　　2 　　日
                  民事第六庭  法  官  巫淑芳
正本係照原本作成。
如對本判決上訴，須於判決送達後20日內向本院提出上訴狀。如
委任律師提起上訴者，應一併繳納上訴審裁判費。
中　　華　　民　　國　　111 　年　　11　　月　　2 　　日
                              書記官  楊家印